ACORDAO-COMPLETO-2436079

ACÓRDÃO 13/2021 ATA 1/2021 - PRIMEIRA CÂMARA

VISTOS, relatados e discutidos estes autos de tomada de contas especial instaurada em razão da não comprovação da regular aplicação de recursos federais repassados mediante convênio,
ACORDAM os Ministros do Tribunal de Contas da União, reunidos em sessão da Primeira Câmara, ante as razões expostas pelo Relator, em:
9.1. julgar irregulares as contas da sra. Katsonara Soares de Andrade Monteiro, condenando-a, ao pagamento da quantia abaixo relacionada, com a incidência dos devidos encargos legais, calculados a partir das datas correspondentes até o efetivo recolhimento, na forma da legislação em vigor, nos termos dos arts. 1°, inciso I, 16, inciso III, alínea "c", 19 e 23, inciso III, da Lei 8.443/1992:
	DATA
	VALOR (R$) 

	24/6/2010
	86.500,00

9.2.	fixar o prazo de 15 (quinze) dias, a contar da data da notificação, para que a responsável de que trata o subitem anterior comprove, perante o Tribunal, o recolhimento da referida quantia aos cofres do Tesouro Nacional, nos termos do art. 23, inciso III, alínea "a", da Lei 8.443/1992 c/c o art. 214, inciso III, alínea "a", do Regimento Interno do TCU (RI/TCU) ;
9.3. aplicar à responsável abaixo arrolada a pena de multa prevista no art. 57 da Lei 8.443/1992, de acordo com os valores indicados:
	Responsável
	Valor (R$) 

	Katsonara Soares de Andrade Monteiro
	15.000,00

9.4. fixar o prazo de 15 (quinze) dias, a contar da data da notificação, para que a responsável de que trata o subitem anterior comprove, perante o Tribunal (arts. 214, inciso III, alínea "a", e 269 do RI/TCU) , o recolhimento da referida quantia aos cofres do Tesouro Nacional, atualizadas, quando pagas após seu vencimento, monetariamente, desde a data de prolação deste acórdão até a do efetivo recolhimento, na forma da legislação em vigor; 
9.5. autorizar a cobrança judicial das dívidas, caso não atendidas as notificações, nos termos do art. 28, inciso II, da Lei 8.443/1992;
9.6. autorizar, desde já, caso requerido, o parcelamento das dívidas em até 36 (trinta e seis) parcelas mensais e consecutivas, incidindo, sobre cada parcela, os correspondentes acréscimos legais, alertando a responsável de que a falta de pagamento de qualquer parcela importará no vencimento antecipado do saldo devedor, nos termos do art. 26 da Lei 8.443/1992, c/c o art. 217 do Regimento Interno/TCU;
9.7. dar ciência deste acórdão à Procuradoria da República no Estado da Paraíba, nos termos do art. 16, § 3º, da Lei 8.443/1992.

Tomada de contas especial instaurada em razão de irregularidades na aplicação dos recursos federais repassados por força de convênio, celebrado entre o Município de Mato Grosso/PB e o Ministério do Turismo.

Primeira Câmara

Prefeitura Municipal de Mato Grosso - PB.

3. Interessados/Responsáveis:
3.1. Interessado: Ministério do Turismo (05.457.283/0001-19)
3.2. Responsável: Katsonara Soares de Andrade Monteiro (XXX.775.704-XX).

13.1. Ministros presentes: Walton Alencar Rodrigues (Presidente), Benjamin Zymler (Relator), Vital do Rêgo e Jorge Oliveira.
13.2. Ministro-Substituto presente: Weder de Oliveira.

ACORDAO-COMPLETO-2529502

Acórdão 7998/2022 - Primeira Câmara

BENJAMIN ZYMLER

Cuidam os autos de tomada de contas especial instaurada em razão de irregularidades na aplicação dos recursos federais repassados por força do convênio 189/2010, celebrado entre o Município de Mato Grosso/PB e o Ministério do Turismo. 
2.	O convênio, no valor de R$ 105.000,00, sendo R$ 100.000,00 à conta do concedente e R$ 5.000,00 referentes à contrapartida do convenente, teve por objeto o "apoio à realização do Projeto intitulado 'Mato Grosso Fest1, no dia 30 de abril de 2010'", com vigência estipulada para o período de 26/4/2010 a 4/9/2010.
3.	Especificamente, o ajuste previa a realização das seguintes ações principais (peça 48) :
	- contratação da banda Cavaleiros do Forró (atração regional) , para apresentação no dia 30 de abril de 2010;
	- contratação da banda Forró Salgado (atração regional) , para apresentação no dia 1º de maio de 2010;
	- locação de cabines sanitárias com vaso sanitário, espelho, porta-papel e piso antiderrapante;
	- locação de equipamentos de som;
	- locação de gerador (180 KVA) ; e
	- locação de palco em estrutura metálica e sistema de iluminação.
4.	Embora tenha sido constatada a execução do objeto, foram apontadas as seguintes irregularidades na aplicação dos recursos repassados:
	- realização de evento vinculado ao aniversário do município, em contrariedade ao disposto na cláusula do convênio;
	- contratação, por inexigibilidade de licitação, de empresas que não detinham direitos de exclusividade de artistas; e
	- ausência de comprovação de que as empresas contratadas pagaram o cachê de bandas ou cantores que realizaram o evento.
5.	Foi, então, promovida a citação e audiência da sra. Katsonara Soares de Andrade Monteiro, prefeita municipal de Mato Grosso/PB, no período de 1º/1/2009 a 31/12/2012, para que recolhesse a totalidade dos valores repassados e/ou apresentasse a sua defesa.
6.	Dando seguimento ao feito, a unidade técnica assim se manifestou:
	"Citação Proposta:
Débitos relacionados somente à responsável Katsonara Soares de Andrade Monteiro (CPF: XXX.775.704-XX) , prefeita do município de Mato Grosso/PB, no período de 1/1/2009 a 31/12/2012.
Irregularidade I: realização de evento vinculado ao aniversário do município.
Descrição da irregularidade: realização de evento vinculado ao aniversário do município que é vedado pelo Ministério do Turismo.
	Evidências da irregularidade: Nota Técnica de Reanálise nº  1252/2013 (peça 26) ; Nota Técnica de Pedido de Reconsideração nº 116/2016 (peça 36) ; Agenda de Shows da Banda Cavaleiros do Forró (peça 75, p. 97-103) ; Agenda de Shows da Banda Forró Salgado dando conta de que se apresentaria na cidade de Mato Grosso/PB no dia 30/4/2010 (peça 75, p. 108) ; Cópia de tela de pesquisa no site do Google (peça 75, p. 110) ; Notícias pós-evento Mato Grosso Fest (peça 75, p. 111-113; Convênio entre empresa pública do Governo do Estado da Paraíba e a Prefeitura Municipal de Mato Grosso/PB (peça 75, p. 123-129) ; Lei Estadual 5.891, de 29 de abril de 2004 (peça 75, p. 174-175) ; Consulta ao site da Wikipédia acerca do Município de Mato Grosso (peça 75, p. 176-177) .
	Normas infringidas: Cláusulas Terceira, Item II, alínea "a" do Termo de Convênio 0189/2010 - Siconv 732607; Art. 16, da Portaria MTur 153, de 6 de outubro de 2009; art. 39 da Portaria Interministerial 127/2008; art. 93, do Decreto-lei 200, de 25 de fevereiro de 1967; art. 70, parágrafo único, da Constituição Federal de 1988; e Acórdão 11916/2016-TCU-Segunda Câmara, de Relatoria da Ministra Ana Arraes.
Conduta: utilizar recursos do convênio descrito como "Mato Grosso Fest" para realização de evento vinculado à festa de comemoração de aniversário do município.
Nexo de causalidade: A realização de despesas com recursos do Convênio 0189/2010 - Siconv 732607 para realização de evento vinculado à festa de comemoração de aniversário do município, o que é vedado pelo Ministério do Turismo, impediu o alcance das finalidades específicas do convênio, resultando em presunção de danos ao erário.
Culpabilidade: não há excludentes de ilicitude, de culpabilidade e de punibilidade; é razoável supor que a responsável tinha consciência da ilicitude de sua conduta; era exigível conduta diversa da praticada, qual seja, realizar despesas apenas em eventos geradores de fluxo turístico conforme definido pelo órgão concedente.
Irregularidade II: ausência de comprovação de que as empresas que não detinham direitos de exclusividade de artistas, contratadas irregularmente por inexigibilidade, pagaram o cachê de bandas ou cantores que realizaram o evento.
Descrição da irregularidade: ausência de comprovação de que as empresas que não detinham direitos de exclusividade, contratadas irregularmente por inexigibilidade, pagaram o cachê de bandas ou cantores que realizaram o evento.
	Evidências da irregularidade: Documentos de pagamento (peça 5) ; Extrato Bancário (peça 3) ; Contrato (peça 7) ; Informação Oriunda do ministério do Turismo (peça 73, p. 2, alínea "b"; Termo de Homologação e Adjudicação da Inexigibilidade nº 02/2010 (peça 6, p. 5-6) .
Normas infringidas: Art. 70, parágrafo único, da Constituição Federal de 1988; art. 93, do Decreto-lei 200, de 25 de fevereiro de 1967; art. 50, §3º, da Portaria Interministerial 127/2008, alíneas "oo" e "pp" do item II, da cláusula terceira do Termo do convênio 0189/2010 , Acórdão 96/2008-TCU-Plenário, Acórdão 1435/2017-TCU-Plenário.
Conduta: não apresentar notas fiscais e recibos (ou outros documentos equivalentes) emitidos em nome das bandas e cantores e assinados por seus representantes legais ou pelos seus empresários exclusivos, sendo essa representação ou exclusividade registrada em cartório.
Nexo de causalidade: A não apresentação de notas fiscais e recibos (ou outros documentos equivalentes) emitidos em nome das bandas e cantores e assinados por seus representantes legais ou pelos seus empresários exclusivos impediu comprovação do nexo causal entre os recursos federais transferidos e os pagamentos efetuados, visto que não se provou que os valores pagos ao intermediário contratado efetivamente foi repassado as banda e artistas que realizaram shows, resultando em presunção de prejuízo ao erário.
Culpabilidade: não há excludentes de ilicitude, de culpabilidade e de punibilidade; é razoável supor que a responsável tinha consciência da ilicitude de sua conduta; era exigível conduta diversa da praticada, qual seja, assegurar que as bandas e cantores que se apresentaram no evento efetivamente receberam o valor dos pagamentos especificados no plano de trabalho.
Débito referente às irregularidades I e II:
Cofre credor: Tesouro Nacional.
Quantificação do dano:
	Data de ocorrência
	Valor histórico (R$) 

	24/6/2010
	160.000,00

                      Valor atualizado do débito (sem juros) em 13/5/2019: R$ 166.470,00
	Audiência Proposta:
Responsável: Katsonara Soares de Andrade Monteiro (CPF: XXX.775.704-XX) , prefeita do município de Mato Grosso/PB, no período de 1/1/2009 a 31/12/2012.
	Irregularidade: contratação, por inexigibilidade de licitação, de empresas que não detinham direitos de exclusividade de artistas
Descrição da irregularidade: contratação, por inexigibilidade de licitação, de empresas que não detinham direitos de exclusividade de artistas que se apresentaram no evento.
Evidências da irregularidade: Documentos de pagamento (peça 5) ; Extrato Bancário (peça 3) ; Contrato (peça 7) ; Informação Oriunda do ministério do Turismo (peça 73, p. 2, alínea "b"; Termo de Homologação e Adjudicação da Inexigibilidade nº 02/2010 (peça 6, p. 5-6) .
Normas infringidas: Art. 25, inciso III, da Lei 8.666/1993; art. 49 da Portaria Interministerial 127/2008; alíneas "o" e "oo" do item II, da cláusula terceira do Termo do convênio 0189/2010, Acórdão 96/2008-TCU-Plenário, Acórdão 1435/2017-TCU-Plenário.
Conduta: contratar, por inexigibilidade de licitação, empresa que não apresentou Contratos de Exclusividade com os devidos registros em cartório dos artistas que se apresentaram no evento objeto do convênio descrito como "Mato Grosso Fest" - a responsável homologou a inexigibilidade de licitação e assinou os contratos administrativos.
Nexo de causalidade: A contratação de empresa que não apresentou Contratos de Exclusividade com os devidos registros em cartório dos artistas resultou na realização de inexigibilidade indevida.
	No Despacho de peça 79, o Relator do Feito, Exmo. Ministro Benjamin Zymler, anuiu com a proposta da Secex/TCE quanto às citações, consignando apenas a necessidade do seguinte reparo na proposta:
2. Observo entretanto, que o valor do débito imputado à responsável deve ser de R$ 100.000,00, valor total dos recursos repassados mediante o convênio em questão, e não R$ 160.000,00 como constou, aparentemente por engano, da proposta de encaminhamento (peça 76, p. 14) . (grifo nosso) 
Quanto à audiência proposta, o Ministro Relator não se pronunciou, ou seja, não a autorizou.
Posteriormente, foi promovida a citação da responsável, nos moldes adiante:
	Ofício
	Data do ofício
	Data de Recebimento do Ofício
	Fim do Prazo para defesa

	Ofício 8664/2019-TCU/Secex-TCE, de 23/9/2019 (peça 81) 
	23/9/2019
	11/10/2019 (vide AR de peça 82) 
	28/10/2019

A responsável trouxe alegações de defesa acostadas à peça 83.  
ANÁLISE DOS PRESSUPOSTOS DE PROCEDIBILIDADE DA IN/TCU 71/2012
Prejuízo ao Contraditório e Ampla Defesa
	Verifica-se que não houve o transcurso de mais de dez anos desde o fato gerador sem que tenha havido a notificação da responsável pela autoridade administrativa federal competente (art. 6º, inciso II, c/c art. 19 da IN/TCU 71/2012, modificada pela IN/TCU 76/2016) , uma vez que o fato gerador da irregularidade sancionada ocorreu em 24/6/2010, e a responsável foi notificado sobre as irregularidades pela autoridade administrativa competente conforme abaixo:
Katsonara Soares de Andrade Monteiro foi notificada sobre a irregularidade pela autoridade administrativa competente no dia 24/5/2016 (vide aviso de recebimento à peça 39) por meio do Ofício 2379/2016/CGCV/SPOA/SE/MTur (peça 38, p. 3-4) , de 5/5/2016.
Valor de Constituição da TCE 	
	Verifica-se que o valor atualizado do débito apurado (sem juros) em 1/1/2017 é superior a R$ 100.000,00, na forma estabelecida conforme os arts. 6º, inciso I, e 19 da IN/TCU 71/2012, modificada pela IN/TCU 76/2016	.
OUTROS DÉBITOS NOS SISTEMAS DO TCU COM OS MESMOS RESPONSÁVEIS
	Informa-se que não foram encontrados débitos imputáveis à responsável em outros processos em tramitação no Tribunal.
EXAME TÉCNICO
O exame técnico tratará de analisar as alegações de defesa da responsável, e suas repercussões em relação as irregularidades aqui relatadas. 
Note-se que o ofício de peça 81, realizou a citação e a audiência da responsável, embora esta última não tenha sido autorizada pelo Relator do Feito. Desse modo, as razões de justificativa trazidas pelo responsável serão consideradas alegações de defesa, caso benéficas ao responsável, e não será avaliada nos autos a irregularidade objeto de audiência não autorizada de 
Alegações de defesa apresentadas pela Sra. Katsonara Soares de Andrade Monteiro  (peça 83)  
A defesa da Sra. Katsonara Soares de Andrade Monteiro  foi composta dos seguintes documentos:
 Arrazoados de defesas, de peça 83, p. 1-20;
Carta de Exclusividade e Contrato de Cessão de Direitos de Cavaleiros do Forró  (peça 83, p. 25-26) ;
Carta de Exclusividade e Contrato de Cessão de Direitos de Forró do Salgado  (peça 83, p. 27-28) ;
Sentença da Justiça Federal no Processo 0800260-70.2018.4.05.8202 Forró  (peça 83, p. 30-32) ;
Jurisprudência do TCU (peça 83, p. 34-42) ;
Convênio 041/2010, celebrado entre a Prefeitura de Mato Grosso/PB e a Empresa Paraibana de Turismo - PB/TUR (peça 83, p. 44-50) ;
Declarações de Realização do evento (peça 83, p. 52-55) .
A análise desses arrazoados (peça 83) será feita tópico a tópico, de modo que após cada tópico haverá uma defesa relativa a ele.
Argumento de que "a contratação de intermediário de artistas, por inexigibilidade de licitação, foi regular". 
Segundo a defendente, no tocante ao questionamento das inexigibilidades realizadas pela urbe para as contratações de bandas musicais, observa-se, nos autos, a legalidade da modalidade de licitação realizada pelo ente municipal. Afirma que não houve falha.
Para ela, as contratações de bandas musicais o próprio artigo 25 da Lei 8.666/93 disciplina casos em que a administração pode realizar a contratação direta, sendo inexigível o evento do certame licitatório comum. Acrescenta que, da leitura do dispositivo mencionado, a doutrina estabelece a necessidade de observação de três pressupostos legais para a regularidade da inexigibilidade de licitação no caso de contratação de artistas: a) Que o serviço seja de um artista profissional; b) Que a contratação seja realizada diretamente ou mediante empresário exclusivo; e) Que o artista seja consagrado pela crítica especializada ou pela opinião pública.
Quanto ao segundo requisito, este também se mostrou presente, tendo em vista a presença das devidas cartas de exclusividade registradas em cartórios e contratos de cessão de direito (peça 83, p. 25-28) entre a empresa contratada e os artistas. 
Todavia, a defesa pontua que, em relação à ausência de contrato de exclusividade, que se trata de uma irregularidade de cunho meramente formal. Diga-se de passagem, na esfera administrativa, não quer dizer, necessariamente, que o processo licitatório passou à margem da legalidade, uma vez que foram cumpridos todos os requisitos, solicitados à época, inclusive a carta dando conta que a empresa representava as citadas bandas. Tratar-se-ia, desse modo, do PRINCÍPIO DA INSTRUMENTALIDADE DAS FORMAS, que considera válido um documento que, embora produzido de forma diferente da exigida, ainda assim, atingir a finalidade pretendida.
Nesse esteio, assevera que, em caso similar, o Tribunal de Contas da União (TCU) ao examinar e julgar Recurso de Reconsideração interposto pela ex-prefeita do Município de Belém de Brejo do Cruz, Estado da Paraíba, contra o Acórdão 5662/2014 - 1 ª Câmara, que julgou suas contas irregulares acerca do Convênio 289/2008 firmado entre o Ministério do Turismo e o referido município, decidiu, reconsiderar o julgamento inicial, julgando as contas como regulares com ressalva. Informa também, o Superior Tribunal de Justiça já pacificou o entendimento a partir do julgamento do Mandado de Segurança n 2 5.418-DF, de que o formalismo no procedimento licitatório não significa que se possa desclassificar propostas eivadas de simples omissões ou defeitos irrelevantes.
Em seguida, a responsável traz à baila Decisão emitida nos autos do Processo n. 0800260-70.2018.4.05.8202, que tramitou na 8ª Vara Federal - PB, tratando sobre a realização da Inexigibilidade em comento à época pela gestora da Prefeitura Municipal de Mato Grosso para execução do Mato Grosso Fest.
Nesse caso, o Parquet Ministerial que instaurou o procedimento investigatório alegava que teria causado prejuízo aos cofres públicos federais, posto que, se fossem contratados os empresários exclusivos dos artistas ou fosse realizada contratação direta, não haveria qualquer intermediário a ser remunerado n a negociação. Contudo em Decisão (Doe. 03) , o Juiz Federal Diego Fernandes Guimarães rejeitou a denúncia, pelos seguintes motivos:
"Destarte, rejeito a denúncia, por falta de justa causa (art. 395, III, do Código de Processo Penal) , com base nos entendimentos acima, e tendo em vista que o órgão ministerial em sua denúncia, apesar de narrar e quantificar o prejuízo ao erário considera-o como presumido, na medida em que entende que situado na ausência de contratação de oferta mais vantajosa, que não deveria abranger a comissão de intermediário, o que, a meu sentir, não atende à natureza material do crime em referência.
Como tenho destacado em outras ações penais, a composição de preços de bandas ou demais artistas não depende, apenas, da existência de mediadores comerciais, afinal existem externalidades positivas ou negativas que influenciam na maior ou menor faixa de preços estabelecida, como a relação do intermediário com o empresário/produtor ou com o próprio artista, o local da contratação, a duração da apresentação, custo de transporte e mobilização nas datas próximas ao evento, etc."
Informa, ainda, que no processo TC Processo 025.654/2015-2, que tratou de tema semelhante ao presente, ou seja, apresentação de cartas de exclusividade para justificar a contratação de intermediário de artistas, o Auditor do TCU (peça 36, p. 34-42) e o Acórdão 2107/2017-TCU-Segunda Câmara  adotaram posição pelo arquivamento do feito.
Frisa a defendente que, também, foram realizados os pagamentos das despesas realizadas para consecução do objeto do convênio com os recursos federais repassados, além do mais não se vislumbrou superfaturamento. Para ela, condená-la seria proceder o enriquecimento sem causa da Administração Pública, pois não houve débito.
Análise
Os argumentos de defesa devem ser rejeitados.
Inicialmente, deve-se ter em conta que na instrução de peça 76, verificou-se (a irregularidade de) que "não se tinha comprovado que a empresa intermediária (Micherles Xavier de Oliveira) , contratadas irregularmente por inexigibilidade, pois não detinha direitos de exclusividade dos artistas que realizaram shows no evento (Cavaleiros do Forró e Forró Salgado) , pagou o cachê dessas bandas".
Sobre o tema, deve-se frisar que, em relação à contratação de bandas para a realização de shows por meio de inexigibilidade de licitação, o Acórdão 96/2008-TCU-Plenário, Sessão de 30/1/2008, prolatado em feito relatado pelo Exmo. Ministro Benjamim Zymler, determinou ao Ministério do Turismo, dentre outras, a obrigatoriedade de adoção de algumas providências a serem tomadas pela Convenente na execução de Convênio com recursos federais, as quais deveriam ser comprovadas quando da prestação de contas, sob pena de glosa dos valores envolvidos:
9.5.1. quando da contratação de artistas consagrados, enquadrados na hipótese de inexigibilidade prevista no inciso III do art. 25 da Lei nº 8.666/1992, por meio de intermediários ou representantes:
9.5.1.1. deve ser apresentada cópia do contrato de exclusividade dos artistas com o empresário contratado, registrado em cartório. Deve ser ressaltado que o contrato de exclusividade difere da autorização que confere exclusividade apenas para os dias correspondentes à apresentação dos artistas e que é restrita à localidade do evento;
9.5.1.2. o contrato deve ser publicado no Diário Oficial da União, no prazo de cinco dias, previsto no art. 26 da Lei de Licitações e Contratos Administrativos, sob pena de glosa dos valores envolvidos.
	Posteriormente, a jurisprudência dessa Corte de Contas sobre o tema evoluiu, e no Acórdão 1435/2017-TCU-Plenário, Sessão de 5/7/2017, proferido em processo de Consulta relatado pelo Exmo. Ministro Vital do Rêgo (com Voto de Revisor do Exmo. Ministro Augusto Sherman) , o TCU respondeu ao Ministério do Turismo o seguinte:
9.2.1. a apresentação apenas de autorização/atesto/carta de exclusividade que confere exclusividade ao empresário do artista somente para o (s) dia (s) correspondente (s) à apresentação deste, sendo ainda restrita à localidade do evento, não atende aos pressupostos do art. 25, inciso III, da Lei 8.666/1993, representando impropriedade na execução do convênio;
9.2.2. do mesmo modo, contrariam o sobredito dispositivo legal as situações de contrato de exclusividade - entre o artista/banda e o empresário - apresentado sem registro em cartório, bem como de não apresentação, pelo convenente, do próprio contrato de exclusividade;
9.2.3. tais situações, no entanto, podem não ensejar, por si sós, o julgamento pela irregularidade das contas tampouco a condenação em débito do (s) responsável (is) , a partir das circunstâncias inerentes a cada caso concreto, uma vez que a existência de dano aos cofres públicos, a ser comprovada mediante instauração da devida tomada de contas especial, tende a se evidenciar em cada caso, entre outras questões, quando:
9.2.3.1. houver indícios de inexecução do evento objeto do convênio; ou
9.2.3.2. não for possível comprovar o nexo de causalidade, ou seja, que os pagamentos tenham sido recebidos pelo artista ou por seu representante devidamente habilitado, seja detentor de contrato de exclusividade, portador de instrumento de procuração ou carta de exclusividade, devidamente registrados em cartório.
Desse julgado, extrai-se o entendimento de que o pressuposto é que a inexigibilidade se aplica somente a artista ou banda e não a produtora de eventos e, portanto:
a)	 A contratação de artistas, via intermediário, por inexigibilidade de licitação, baseada em exclusividade, deve ser feita mediante a apresentação de Contrato de Exclusividade; 
b) Não são contratos de exclusividade considerados legalmente válidos para fins de contratação de intermediários de artistas por inexigibilidade, a serem pagos com recursos federais, os documentos: i. restritos ao dia do evento; ii. restritos à localidade do evento; iii. não registrados em cartório;  
c) A não apresentação do contrato de exclusividade pela entidade convenente, ou a apresentação de contrato não considerado válido, configura burla ao art. 25, inciso III, da Lei 8.666/1993;
d) Em caso de ocorrência no disposto na alínea "c" (contratação indevida de intermediário de artistas por inexigibilidade) , para se considerar que há uma segunda irregularidade, de não comprovação da boa e regular utilização de recursos, causadora de danos ao Erário, deverá se verificar a ocorrência de uma dessas duas situações: i. inexecução física; ou ii. ausência de comprovação de nexo causal entre os recursos do convênio e pagamentos aos artistas (entenda-se como nexo causal, o pagamento ao artista, ao representante legal da banda, ou ao intermediário exclusivo legalmente constituído) .
Desse modo, na irregularidade ora em debate, para elidir a irregularidade deveria se comprovar o pagamento de cachês às bandas, com recursos do convênio, diretamente, ou via empresário exclusivo (ou outro representante legal) . Mas não se comprovou.
Partindo-se para as alegações,  observa-se que, ao contrário do que afirma a defesa, a contratação não cumpriu o requisito de ser "realizada diretamente ou mediante empresário exclusivo". Isso porque, não se logrou provar que a empresa intermediária contratada  (Micherles Xavier de Oliveira) era empresária exclusiva das bandas. 
As cartas de exclusividade e contratos de cessão de direito (peça 83, p. 25-28) apresentados pela defesa não provam a exclusividade, pois:
As cartas de exclusividade não apresentam características de contrato de exclusividade, pois não  foram registradas em cartório (apenas tiveram firma reconhecida) , são restritas a data e local específico; e não se provou terem sido publicadas no Diário Oficial;
Os contratos de cessão de direitos apresentados não figuram como documentos probatórios de exclusividade (vide item 9.2.3.2 do Acórdão 1435/2017-TCU-Plenário) , nem foram registrados em cartório.
Ademais, com a devida vênia à defesa, a ausência de contrato de exclusividade, somada à ausência de comprovação de pagamento de cachês às bandas, indica a ausência de nexo entre recursos do convênio e objeto do ajuste, não sendo falha meramente formal, mas sim irregularidade passível de condenação em débito. Desse modo, não se aplica ao caso, o alegado pela defesa princípio da instrumentalidade das formas.
Em relação à decisão proferida no Processo judicial e criminal n. 0800260-70.2018.4.05.8202 (parágrafos 28 a 30 supra) , da Justiça Federal da Paraíba, que discutiu o caso tratado no presente feito, nota-se que a decisão judicial não apontou a negativa de autoria ou inexistência do fato, devendo prevalecer a incomunicabilidade de instâncias, de modo que essa sentença judicial não afeta o julgamento  do presente feito.
Note-se que, segundo o princípio da independência das instâncias o TCU não está adstrito às conclusões da esfera civil, administrativa ou judicial, com exceção para a sentença judicial penal que declare inexistência de fato ou negativa de autoria. Esse entendimento é pacífico nesta Corte de Contas, tendo sido defendido em decisões emanadas nos Acórdão 344/2015-TCU-Plenário e 346/2015-Plenário. No caso da ação civil de improbidade administrativa, prevalece a incomunicabilidade. Sobre o tema, vale lembrar: "Tratando-se de ação civil, prevalece a regra geral, que é a incomunicabilidade das instâncias civil, penal e administrativa" (Acórdão 2983/2016-TCU-Primeira Câmara. Rel. Min. Bruno Dantas) .
A realização de pagamentos à empresa intermediária contratada aludida pela defesa, como já discutido acima, não prova, por si, só o nexo recursos/objeto. Sendo necessário provar que os recursos chegaram às bandas, via cachês. Outrossim, mesmo não havendo superfaturamento, a ausência de nexo entre recursos do convênio e shows executados configura dano ao erário, cuja cobrança do débito correspondente não pode ser considerada enriquecimento sem causa da União.
Arrazoado de que "Não houve evento vinculado ao aniversário do município". 
Conforme a defendente, o Município de Mato Grosso pertencente ao Estado da Paraíba tem como data de Emancipação Política o dia 29 de abril, data em que foi elevado à categoria de cidade pela Lei Estadual n.º 5.891/1994. 
Informa que a festa de emancipação do ano de 2010 foi realizada no dia 29 de abril (quinta-feira) , e foi custeada com recursos estaduais recebidos no âmbito do Convênio 041/2010, celebrado entre a Prefeitura de Mato Grosso/PB e a Empresa Paraibana de Turismo - PB/TUR (peça 83, p. 44-50) .
Enfatiza que a festa de emancipação acima mencionada, não se confundiu com o evento custeado pelo Convênio 0189/2010 (Mato Grosso Fest) , que ocorreu um dia depois, em 30 de abril (sexta-feira) . 
Ademais, informa que o Mato Grosso Fest ocorreu, conforme Declarações de Realização do evento (peça 83, p. 52-55) , e que as bandas previstas no plano de Trabalho se apresentaram no evento pactuado. Toda a verba do convênio foi aplicada no Mato Grosso Fest. A própria instrução do TCU considerou que o evento ocorreu.
Sendo, assim, conforme os princípios da proporcionalidade e razoabilidade, adotados pela Doutrina e Jurisprudência pátria, não se pode condenar o gestor no caso, tendo havido sido o evento executado corretamente (100%) e tendo atendido as finalidades específicas do ajuste.
Análise
Não procede a alegação da responsável.
Primeiramente, deve-se rememorar que, na instrução de peça 76, seguiu-se a apuração dos fatos realizada pelo Ministério do Turismo na Nota Técnica de Análise n° 1252/2013 (peça 26) , que deixou patente que a entidade convenente utilizou recursos do convênio para custear evento relacionado ao aniversário da cidade (a emancipação é comemorada no dia 29 de abril, e o evento objeto do convênio ocorreu em 30/4/2010) . As informações existentes nessa nota permitem concluir pela existência da irregularidade, conforme delineado nos trechos transcritos a seguir:
O fato de o evento ter acontecido no dia 30 de abril não o isenta de ter sido realizado em comemoração ao aniversário do município, ainda mais neste caso, em que a data de aniversário foi na véspera da realização do evento apoiado pelo MTur. No material encaminhado pelo convenente, pode-se observar que a comemoração estendeu-se do dia 28/04 ao dia 30/04, ou seja, por vários dias, como é comum acontecer em comemorações pela emancipação dos municípios por todo o Brasil.
Ainda na instrução de peça 76, indicou-se os seguintes documentos contidos nos autos como aqueles que provam a realização do evento no período de comemoração do aniversário da cidade, podem-se mencionar:
 agenda de Shows da Banda Cavaleiros do Forró dando conta de que se apresentaria na cidade de Mato Grosso/PB no dia 30/4/2010 (peça 75, p. 106) ;
 agenda de Shows da Banda Forró Salgado dando conta de que se apresentaria na cidade de Mato Grosso/PB no dia 30/4/2010 (peça 75, p. 108) ;
 Cópia de tela de pesquisa no site do Google que informa que haveria festa em comemoração à emancipação da cidade Mato Grosso/PB em 30/4/2010, com a participação das bandas Cavaleiros do Forró e Forró Salgado (peça 75, p. 110) ;
 Notícias pós-evento dando conta da ocorrência do evento Mato Grosso Fest, em 30/4/2010, inserido na programação das festas da emancipação do município de 28 a 30/4/2010 (peça 75, p. 111-113) ;
 convênio entre empresa pública do Governo do Estado da Paraíba e a Prefeitura Municipal de Mato Grosso/PB, prevendo a realização de festa comemorativa da emancipação da cidade no dia 29/4/2010 (peça 75, p. 123-129) ;
 Lei Estadual 5.891, de 29 de abril de 2004, que criou o município de Mato Grosso/PB (peça 75, p. 174-175) ;
 Consulta ao site da Wikipédia acerca do Município de Mato Grosso, informando que a data de emancipação foi no dia 29/4/2004 (peça 75, p.  176-177) .
Note-se que as provas mencionadas indicam que no fim de semana de 28 a 30/4/2010, foram realizados eventos comemorativos da emancipação (a emancipação faz aniversário no dia 29/4) . Inclusive há nos autos, notícias pós-evento dando conta da ocorrência do evento Mato Grosso Fest, em 30/4/2010, inserido na programação das festas da emancipação do município (peça 75, p. 111-113) .
Partindo para o exame das defesas, considera-se que o fato de ter sido realizada dia 29/4/2010, festa comemorativa da emancipação custeada pelo Governo Estadual (Convênio 041/2010) , não significa que não ocorreram outras festividades, em datas logo posteriores (como no dia posterior) , no âmbito da comemoração da emancipação. Inclusive há elementos nos autos que indicam a conexão da festa custeada no convênio federal e a emancipação, como a cópia de tela de pesquisa no site do Google, que informa que haveria festa em comemoração à emancipação da cidade Mato Grosso/PB em 30/4/2010, com a participação das bandas Cavaleiros do Forró e Forró Salgado (peça 75, p. 110) e as notícias pós-eventos já mencionadas acima.
Note-se que, além do descumprimento normativo, a realização de festa ligada à emancipação municipal atinge o alcance das finalidades específicas do ajuste. Sem o alcance da finalidade, não há que se falar em comprovação da boa e regular aplicação dos recursos federais. Logo, a execução do evento objeto pactuado no ajuste não configura, por si só, a regularidade do convênio. E, ter essa conclusão acerca do débito não se trata de ferir a razoabilidade ou a proporcionalidade, mas sim de avaliar que o convênio não teve a sua regularidade provada, visto que não atingiu seus objetivos.
Arrazoado sobre "a ausência de conduta geradora de dano pela gestora" . 
Para a defesa, no caso em comento, com relação ao Mato Grosso Fest, o órgão concedente não encontrou irregularidades na execução do convênio, apenas supôs que a festa em questão não teria ocorrido, uma vez que em dia anterior foi realizada a Festa de Emancipação Política - mera suposição.
Em seguida, repete as alegações de que o convênio foi cumprido, e informa que não houve vantagem indevida, malversação ou enriquecimento sem causa pela gestora, e que ela agiu de boa-fé. Acrescenta que a jurisprudência e a doutrina pátria consideram não haver necessidade de ressarcimento, sem que haja enriquecimento sem causa. Ou seja, afirma que não há qualquer elemento que indique que a gestora causou danos ao erário, de modo que uma imputação de débito a ela indicaria enriquecimento sem causa por parte da União.
Análise
A alegação de defesa deve ser rejeitada.
Ao contrário do que alega a defesa, o entendimento do TCU não foi de que o evento não ocorreu, e sim de que ocorreu no âmbito das celebrações da emancipação do município.
Desse modo, conforme análise logo acima (relativa ao argumento de defesa anterior) , não houve o alcance das finalidades específicas do ajuste, tendo sim ocorrido dano ao erário, mesmo sem comprovação de enriquecimento ilícito pela gestora. Esse fato causou a não comprovação da boa e regular gestão dos recursos do ajuste, originando débito. 
Quanto à boa fé da gestora, não se trouxe aos autos provas de sua existência.  A propósito do tema, cabe destacar que a jurisprudência desta Corte, diante de situações de irregularidade na aplicação de recursos públicos, é no sentido de que não se presume a boa-fé do gestor, devendo o responsável apresentar elemento fático capaz de demonstrá-la (Acórdãos 88/2007 e 2.550/2008, do Plenário) .
Do pedido. 
Por fim, a defesa pede:
ANTE O EXPOSTO, digno relator, após os esclarecimentos, bem como da documentação apresentada, requer-se o afastamento de toda e qualquer irregularidade imputada à defendente, sobretudo em virtude da comprovação da boa e regular aplicação dos recursos federais repassados ao município de Mato Grosso, por meio do Convênio 00189/2010, para a realização do Moto Grosso Fest, na esteira do entendimento já esposado por essa Corte nos autos do Processo n. 11 Processo 025.654/2015-2 (Acórdão 2107/2017-TCU-Segunda Câmara -TCU) .
Análise
O pedido não deve ser concedido.
Considerando que as falhas apontadas nas citações ainda persistem, não há que se falar em julgamento pela regularidade das contas.
Sendo assim, devem as alegações de defesa da Sra. Katsonara Soares de Andrade Monteiro  serem rejeitadas, mantendo-se as irregularidades constatadas e a sua responsabilidade pelos atos de gestão inquinados e o débito ocorrido.
Desse modo, tendo em vista as constatações consignadas na instrução de peça 76 e nas linhas anteriores desta peça instrutiva (inclusive no parágrafo 9) , que indicam a ocorrência de irregularidade causadora de danos ao erário ocasionada pela Sra. Katsonara Soares de Andrade Monteiro , e não havendo nos autos elementos que possam atestar a sua boa-fé, devem as contas dessa responsável serem julgadas irregulares, sendo ela condenada ao débito descrito no item 9 supra, com fulcro nos termos dos artigos 1º, inciso I, 16, inciso III, alínea "c", e 19, caput, da Lei 8.443/1992, com aplicação individual de multa proporcional ao débito, fundamentada no art. 57 da Lei 8.443/1992.
Prescrição da Pretensão Punitiva
	Vale ressaltar que a pretensão punitiva do TCU, conforme Acórdão 1441/2016-TCU-Plenário, Relator: Benjamin Zymler, que uniformizou a jurisprudência acerca dessa questão, subordina-se ao prazo geral de prescrição indicado no art. 205 do Código Civil, que é de dez anos, contado da data de ocorrência da irregularidade sancionada, nos termos do art. 189 do Código Civil, sendo este prazo interrompido pelo ato que ordenar a citação, a audiência ou a oitiva da responsável.
No caso em exame, a perspectiva de aplicação de penalidade à responsável não foi alcançada pela prescrição, uma vez que a irregularidade sancionada se deu em 24/6/2010 e o ato de ordenação da citação ocorreu em 6/6/2019, ou seja, em prazo inferior a dez anos.
CONCLUSÃO
Inicialmente, devem as alegações de defesa da Sra. Katsonara Soares de Andrade Monteiro  serem rejeitadas, mantendo-se a irregularidade constatada e a sua responsabilidade pelos atos de gestão inquinados e o débito ocorrido.
Assim, tendo em vista as constatações consignadas na instrução de peça 76 e nas linhas anteriores desta peça instrutiva, devem as contas da Sra. Katsonara Soares de Andrade Monteiro (CPF: XXX.775.704-XX) serem julgadas irregulares, sendo ela condenada ao débito descrito no item 10 supra, com fulcro nos termos dos artigos 1º, inciso I, 16, inciso III, alínea "c", e 19, caput, da Lei 8.443/1992, com aplicação individual de multa proporcional ao débito, fundamentada no art. 57, da Lei 8.443/1992.
Registre-se que não foram evidenciados indicativos de boa-fé da responsável, fato que permite o julgamento de mérito imediato.
Ademais, a gradação da multa proposta acima deve considerar a gravidade dos fatos cometidos pela responsável.
Conforme a análise acima mencionada, não ocorreu a prescrição da pretensão punitiva.
PROPOSTA DE ENCAMINHAMENTO
Ante o exposto, submetem-se os autos à consideração superior, propondo:
73.1.	rejeitar as alegações de defesa da Sra. Katsonara Soares de Andrade Monteiro (CPF: XXX.775.704-XX) ; 
73.2	com fundamento nos termos dos artigos 1º, inciso I, 16, inciso III, alínea "c", e 19, caput, da Lei 8.443/1992, e com arts. 1º, inciso I, 209, inciso III, 210 e 214, inciso III, do Regimento Interno/TCU, julgar irregulares suas contas, condenando-a ao pagamento da quantia abaixo especificada, com a fixação do prazo de 15 (quinze) dias para que comprove perante este Tribunal, em respeito ao artigo 214, inciso III, alínea 'a', do Regimento Interno do TCU, o recolhimento da dívida aos cofres do Tesouro Nacional, atualizada monetariamente e acrescida de juros de mora, calculados a partir da data discriminada, até a data do recolhimento, abatendo-se na oportunidade a monta eventualmente ressarcida, na forma da legislação em vigor:
	Data de ocorrência
	Valor histórico (R$) 

	24/6/2010
	100.000,00

48.3 aplicar, com fundamento no artigo 57 da Lei 8.443/1992 c/c o artigo 267 do Regimento Interno do TCU, multa à Sra. Katsonara Soares de Andrade Monteiro (CPF: XXX.775.704-XX) , fixando-lhe o prazo de 15 (quinze) dias, a partir da notificação, para que, nos termos do artigo 214, inciso III, alínea "a", do Regimento Interno do TCU, comprove perante este Tribunal o recolhimento da dívida aos cofres do Tesouro Nacional, atualizada monetariamente desde a data do acórdão até a do efetivo recolhimento, se for paga após o vencimento, na forma da legislação em vigor;
48.4 autorizar, desde logo, nos termos do art. 28, inciso II, da Lei 8.443, de 1992, a cobrança judicial das dívidas, caso não atendidas às notificações;
48.5 autorizar também, desde logo, se requerido, com fundamento no art. 26, da Lei 8.443, de 1992, c/c o art. 217, §§ 1º e 2º do Regimento Interno do TCU, o parcelamento da dívida em até 36 parcelas, incidindo, sobre cada parcela, corrigida monetariamente, os correspondentes acréscimos legais, fixando-lhe o prazo de quinze dias, a contar do recebimento da notificação, para comprovar, perante o Tribunal, o recolhimento da primeira parcela, e de trinta dias, a contar da parcela anterior, para comprovar os recolhimentos das demais parcelas, devendo incidir, sobre cada valor mensal, atualizado monetariamente, os juros de mora devidos, no caso do débito, na forma prevista na legislação em vigor, alertando o responsável de que a falta de comprovação do recolhimento de qualquer parcela importará o vencimento antecipado do saldo devedor, nos termos do § 2º do art. 217 do Regimento Interno deste Tribunal; 
73.6	remeter cópia do acórdão que vier a ser prolatado pelo Tribunal, ao Procurador-Chefe da Procuradoria da República no Estado da Paraíba, nos termos do art. 209, § 7º, do Regimento Interno/TCU, para ajuizamento das ações cabíveis, informando-lhe que o inteiro teor da deliberação pode ser consultado no endereço http://www.tcu.gov.br/acordaos;
73.7	enviar cópia do Acórdão que vier a ser proferido ao Ministério do Turismo e à responsável, para ciência, informando que a presente deliberação, acompanhada do Relatório e do Voto que a fundamenta, está disponível para a consulta no endereço www.tcu.gov.br/acordaos, além de esclarecer que, caso requerido, o TCU poderá fornecer sem custos as correspondentes cópias, de forma impressa."
7.	O Ministério Público junto ao TCU manifestou-se de acordo com a unidade técnica.
	É o relatório.

Rhafael Sarmento Fernandes (OAB/PB 17.319), representando Katsonara Soares de Andrade Monteiro

Procurador Marinus Eduardo De Vries Marsico.

CONVÊNIO. NÃO COMPROVAÇÃO DA REGULAR APLICAÇÃO DOS RECURSOS. CITAÇÃO. CONTAS IRREGULARES. DÉBITO. MULTA.

TOMADA DE CONTAS ESPECIAL (TCE)

Secretaria de Controle Externo de Tomada de Contas Especial (SecexTCE).

Cuidam os autos de tomada de contas especial instaurada em razão de irregularidades na aplicação dos recursos federais repassados por força do convênio 189/2010, celebrado entre o Município de Mato Grosso/PB e o Ministério do Turismo. 
2.	O convênio, no valor de R$ 105.000,00, sendo R$ 100.000,00 à conta do concedente e R$ 5.000,00 referentes à contrapartida do convenente, teve por objeto o "apoio à realização do Projeto intitulado 'Mato Grosso Fest1, no dia 30 de abril de 2010'", com vigência estipulada para o período de 26/4/2010 a 4/9/2010.
3.	Especificamente, o ajuste previa a realização das seguintes ações principais (peças 2 e 48) :
	- contratação da banda Cavaleiros do Forró (atração regional) , para apresentação no dia 30 de abril de 2010, no valor de R$ 60.000,00;
	- contratação da banda Forró Salgado (atração regional) , para apresentação no dia 1º de maio de 2010, no valor de R$ 26.500,00;
	- locação de cabines sanitárias com vaso sanitário, espelho, porta-papel e piso antiderrapante, no valor de R$ 3.000,00;
	- locação de equipamentos de som, no valor de R$ 4.000,00;
	- locação de gerador (180 KVA) , no valor de R$ 1.500,00; e
	- locação de palco em estrutura metálica e sistema de iluminação, no valor de R$ 5.000,00.
4.	Embora tenha sido constatada a execução do objeto, foram apontadas as seguintes irregularidades na aplicação dos recursos repassados:
	- contratação, por inexigibilidade de licitação, de empresas que não detinham direitos de exclusividade de artistas; 
	- realização de evento vinculado ao aniversário do município, em contrariedade ao previsto no plano de trabalho; e
	- ausência de comprovação de que as empresas contratadas pagaram o cachê de bandas ou cantores que realizaram o evento.
5.	Foi, então, promovida a citação e audiência da sra. Katsonara Soares de Andrade Monteiro, prefeita municipal de Mato Grosso/PB, no período de 1º/1/2009 a 31/12/2012, para que recolhesse a totalidade dos valores repassados e/ou apresentasse a sua defesa.
II
6.	A responsável, em essência, argumentou que (peça 83) :
	- a ausência do contrato de exclusividade é falha de cunho formal, não constituindo razão para a imputação de débito; ademais, decisão judicial confirmou a legalidade do procedimento; 
- foram apresentados os contratos de exclusividade; e
	- a festa de emancipação política do município se deu no dia 29 de abril 2010, com verba proveniente de convênio firmado entre o Município de Mato Grosso e o governo do Estado. O objeto do convênio aqui tratado ocorreu em 30 de abril de 2010.
7.	Tanto a unidade técnica quanto o Ministério Público junto ao TCU entenderam que a responsável deve ter suas contas julgadas irregulares com a condenação em débito pelos valores impugnados, além de sofrer a sanção prevista no art. 57 da Lei 8.443/1992.
III
8.	Em relação às despesas referentes aos shows, verifico que a Portaria 153/2009 do Ministério do Turismo assim estabelecia em seu art. 17, § 2º (de igual modo no subitem "g" do parágrafo primeiro da cláusula décima segunda do termo de convênio - pega 51, p. 14) :
"§ 2º O convenente deverá exigir do contratante dos artistas e/ou bandas e/ou grupos documento comprobatório do efetivo recebimento do cachê por parte dos mesmos, a ser apresentado no ato da prestação de contas."  (grifou-se) . 
9.	No caso em tela, foi contratada empresa intermediária sem que tenham sido demonstrados os valores efetivamente pagos aos artistas. Isso porque não foram apresentadas notas fiscais e recibos emitidos em nome das bandas e artistas e assinados por seus representantes legais ou pelos seus empresários exclusivos. 
10.	Assim, diante da ausência desses comprovantes, não está estabelecido o nexo de causalidade entre os recursos repassados e os valores supostamente destinados às atrações artísticas. Nesse sentido, menciono os seguintes precedentes desta Corte: Acórdãos da Primeira Câmara 13.372/2020, 7.288/2020 e 14.534/2019. 
11.	A apontada decisão judicial, por sua vez, tratou da eventual prática de sobrepreço na contratação dos artistas e não da matéria aqui tratada, qual seja, a demonstração do nexo de causalidade entre os recursos repassados e os comprovantes de despesas. Ou seja, essa decisão não repercute no presente feito.
12.	Em sendo assim, não foi demonstrada a regular aplicação dos recursos referentes aos artistas, no montante de R$ 86.500,00, de forma que a responsável deve por eles responder.
13.	Quanto às demais despesas, no valor de R$ 13.500,00, foram apresentados os devidos comprovantes compatíveis com o extrato da conta específica. Assim, como o objeto foi tido por executado, cabe considerar regular a aplicação desses recursos (peças 5, p. 5-6, e peça 3, p. 6) .
III.1
14.	Ademais, consoante o entendimento jurisprudencial desta Corte (Acórdão 1345/2017-TCU-Plenário) , a ausência de contrato de exclusividade dos artistas com o empresário, registrado em cartório, impõe o entendimento de que não estão presentes os requisitos previstos no art. 25 da Lei 8.666/1993 para contratação por inexigibilidade de licitação.
15.	Ainda consoante esse acórdão, não são contratos de exclusividade considerados legalmente válidos para fins de contratação de intermediários de artistas por inexigibilidade, a serem pagos com recursos federais, os documentos: i) restritos ao dia do evento; ii) restritos à localidade do evento; iii) não registrados em cartório. 
16.	Em sendo assim, tal qual exposto pela unidade técnica, verifico que os documentos apresentados não atendem aos requisitos expostos por serem restritos ao dia do evento e não registrados em cartório.
17.	Embora a indevida contratação sem licitação não caracterize prejuízo de per si, trata-se de irregularidade a ser considerada quando da eventual imputação de sanção.
IV
18.	Quanto à realização do evento para comemorar o aniversário do município, registro que o art. 16 da Portaria 153/2009 do Ministério do Turismo assim definia os eventos passíveis de apoio por parte da pasta ministerial:
"Art. 16. Com vistas ao enquadramento da natureza do evento, para as categorias descritas nesta Seção III, ficam definidos os grupos a seguir:
a) Carnaval;
b) Carnaval fora de época;
c) Cavalgadas;
d) Etapas de Eventos Esportivos - Nacional ou Mundial;
e) Festas Juninas;
f) Festividades Natalinas;
g) Festivais de Cinema;
h) Festivais Culturais;
i) Festivais Folclóricos;
j) Festivais Gastronômicos;
k) Festivais de Inverno/Verão;
l) Festivais de Pesca Esportiva;
m) Feiras e Exposições de Produtos locais, regionais ou nacionais;
n) Vaquejadas;
o) Réveillon; e
p) Rodeios."
19.	O plano de trabalho proposto para a realização do convênio assim dispôs (peça 45, p. 1-2) :
"as festividades de Mato Grosso Fest 1ª Edição tem como finalidade contribuir de forma contínua para a divulgação de nossos costumes Culturais, aumentando assim nosso potencial turístico e proporcionando a todos os nossos turistas e frequentadores apreciar as raras e pacatas belezas de nosso município, por ser um município recém criado e ter nas suas raízes culturais e turísticas todos os costumes e tradições característicos de nosso povo nordestino."
20.	Ao aprovar esse plano de trabalho, o órgão concedente assim se manifestou, provavelmente considerando que o evento se encaixara como "Festivais Culturais" (alínea "h" do art. 16 da Portaria 153/2009 do Ministério do Turismo (peça 45, p. 2) :
"a proposta ora analisada encontra-se em consonância com as metas do Plano Nacional de Turismo, período de 2007/2010, que visa consolidar a Atividade Turística utilizando o apoio à realização de eventos por meio de parcerias e da gestão descentralizada. Em cumprimento a estas metas, a ação do Ministério do Turismo prevê a chancela de apoio financeiro ao evento em análise como forma de implementar a estratégia institucional desse Ministério."
21.	Ora, segundo os autos, abstraindo-se das irregularidades antes mencionadas, foi seguido o planejado no plano de trabalho. Desta feita, concluo que a aplicação dos recursos em questão não caracterizou desvio de objeto ou desvio de finalidade, posto que restou respeitada a motivação original que justificou a celebração da avença, qual seja, promover o fomento do turismo no município.
22.	É fato que no dia anterior foi realizada outra atividade festiva referente ao aniversário do município. Entretanto, não vislumbro que a proximidade temporal dos dois eventos tenha descaracterizado o segundo. Pelo contrário, uma maior concentração de atrações tende a proporcionar maior sinergia para desenvolver o potencial turístico da municipalidade. 
23.	Assim, entendo que essa falha não restou configurada.
V
24.	Como é sabido, a jurisprudência do TCU é firme no tocante à responsabilidade pessoal do gestor pela comprovação da boa e regular aplicação dos recursos federais recebidos mediante convênio ou instrumentos congêneres. Nesse passo, todo aquele que utiliza ou gerencia recursos públicos, por obrigação constitucional e legal, submete-se ao dever de demonstrar o correto emprego dos valores federais, nos termos dos arts. 70, parágrafo único, e 37, caput, da Constituição de 1988 e do art. 93 do Decreto-Lei 200, de 25 de fevereiro de 1967.
25	Em outras palavras, compete ao responsável demonstrar a correta utilização dos recursos públicos que lhe foram confiados, o que não ocorreu no presente caso ante a ausência de documentação que demonstre o destino dado aos recursos.
26.	Dessa forma, em face da ausência de elementos capazes de demonstrar nos autos a boa e regular aplicação dos recursos em questão e de permitir a conclusão pela boa-fé, alinho-me ao encaminhamento sugerido pela unidade técnica e endossado pelo Parquet especializado, no sentido de julgar irregulares as presentes contas com a condenação solidária da responsável pelos valores impugnados.
27.	Por fim, tendo em vista a reprovabilidade da conduta dos responsáveis, que deixaram de comprovar a regular aplicação dos recursos públicos federais recebidos, infringindo dever legal e constitucional, bem como a magnitude do dano causado, deve ser aplicada, individualmente, a multa prevista no artigo 57 da Lei 8.443/1992, no valor de R$ 15.000,00 (equivalente a cerca de 10% do valor atualizado do débito) .
Ante o exposto, adotando como razões de decidir o parecer da unidade técnica, no que não for conflitante com este voto, manifesto-me por que o Tribunal aprove o acórdão que ora submeto à apreciação deste Colegiado.
TCU, Sala das Sessões Ministro Luciano Brandão Alves de Souza, em 26 de janeiro de 2021.
BENJAMIN ZYMLER 
Relator